臺灣臺北地方法院民事判決　　　　　　　99年度保險字第67號
原　　　告　徐朝蔭
　　　　　　彭秀梅
共　　　同
訴訟代理人　郭睦萱律師
被　　　告　富邦人壽保險股份有限公司
法定代理人　鄭本源
訴訟代理人　潘聖元
　　　　　　趙美華
被　　　告　泰安產物保險股份有限公司
法定代理人　李松季
訴訟代理人　王坤成律師
　　　　　　蔡宥驊
上列當事人間請求給付保險金事件，本院於中華民國100年5月25
日言詞辯論終結，判決如下：
    主  文
原告之訴及假執行之聲請均駁回。
訴訟費用由原告負擔。
    事實及理由
壹、程序方面：
  (一)美國安泰人壽保險股份有限公司臺灣分公司（下稱安泰人壽
    ）前於民國98年6月1日與富邦人壽保險股份公司合併（下稱
    富邦人壽），安泰人壽公司為存續公司，富邦人壽為消滅公
    司，並於同日更名為被告富邦人壽，是安泰人壽對原保戶即
    訴外人徐瑋斌之權利義務，自應由被告富邦人壽繼受（見本
    院卷一第35頁）。
  (二)被告泰安產物保險股份有限公司（下稱泰安產險）之法定代
    理人原為陳朝亨，嗣於訴訟進行中之99年7 月23日變更為李
    松季，李松季遂在99年8月6日聲明承受訴訟，有被告泰安產
    險公司變更登記事項表在卷可稽（見本院卷一第187 頁至第
    189頁），核無不合，應予准許。
貳、實體方面：
一、原告主張：
  (一)原告徐朝蔭及彭秀梅係徐瑋斌之父母，原告彭秀梅於87年10
    月25日以徐瑋斌（75年3 月17日生，投保時年為12歲）為被
    保險人向安泰人壽投保「安泰分紅終身壽險」，另附加「安
    泰意外傷殘保險附約」之意外保險契約，約定意外險之保險
    期間至140 年10月25日止，意外身故保險金為新臺幣（下同
    ）100 萬元，並以原告二人為受益人（下稱系爭意外險契約
    ，保單號碼Ｚ000000000-00號）。
  (二)又輝達印刷品行於97年12月10日以車牌號碼CQZ-553 號重機
    車為被保險機車（下稱系爭機車），向被告泰安產險投保強
    制汽車責任險，保險期間至99年12月10日止，依強制汽車責
    任保險給付標準第6 條之規定，受害人因汽車交通事故致死
    亡者，其死亡給付為每一人150 萬元，且被告泰安產險於泰
    安產物機車強制責任保險附加駕駛人傷害保險保單條款第 4
    條約定死亡給付之受益人為駕駛人之法定繼承人（下稱系爭
    強制險契約）。
  (三)97年9 月22日，徐瑋斌騎乘系爭機車行經臺北市○○○路○
    段時，因不慎跌倒引發身體不適，經前往臺北市立聯合醫院
    和平院區（下稱和平院區）急救，於到院時已不治死亡（下
    稱系爭事故），且依臺灣臺北地方法院檢察署（下稱北檢）
    相驗屍體證明書之內容，可知徐瑋斌係因先行騎車發生跌倒
    意外引起心及血管不適，之後方引起心因性休克，而發生死
    亡結果，是徐瑋斌確係因意外發生死亡至明。
  (四)再者，徐瑋斌於死亡時未婚，亦無子女，原告遂基於系爭意
    外險受益人、駕駛人法定繼承人之身分，分別於98年7 月16
    日、98年3 月10日向被告富邦人壽、泰安產險請求給付意外
    身故保險金100萬元與死亡給付150萬元；詎渠等均以徐瑋斌
    之死亡方式為「病死或自然死」，直接引起死亡之原因為心
    因性休克等為由拒絕理賠，顯已忽略徐瑋斌之所以產生心因
    性休克係因意外跌倒所致，此經原告向保險事業發展中心保
    險申訴調處委員會（下稱保發中心）申請調處後，以保發中
    心之調處結果報告書記載「北檢相驗屍體證明書所載，直接
    引起徐瑋斌死亡之原因為『心因性休克』，而先行原因（若
    有引起上述死因之疾病或傷害）則為『騎車跌倒引起心及其
    血管不適』。雖該份相驗屍體證明書記載之死亡方式為『病
    死或自然死』，然若徐瑋斌卻係因交通事故引發其心血管不
    適，進而至成死亡結果，依目前傷害保險理賠實務所採之『
    主力近因原則』，似難謂該次交通事故非導致徐隗斌死亡之
    主要有效而直接之原因」等內容，可知保發中心亦認同徐瑋
    斌乃意外死亡，而屬被告富邦人壽、泰安產險之理賠範圍。
  (五)為此，爰依系爭意外險契約第7條、第8條、保險法第131 條
    之規定，請求被告富邦人壽依系爭意外險保單之約定，給付
    意外身故保險金100 萬元；並依系爭強制險契約第2條第1款
    第3目、第2款，及第4條第3款、保險法第131 條之規定，請
    求被告泰安產險給付死亡保險金150萬元。並聲明：
  1.被告富邦人壽應給付原告100萬元，及自98年9月23日起至清
    償日止，按週年利率百分之10計算之利息。
  2.被告泰安產險應給付原告150萬元，及自98年3月26日起至清
    償日止，按週年利率百分之10計算之利息。
  3.願供擔保請准宣告假執行。
二、被告則分別辯以：
  (一)被告富邦人壽部分：
  1.徐瑋斌於97年9 月22日因心因性休克身故，被告富邦人壽業
    已給付原告終身壽險身故保險金在案，因系爭事故不符系爭
    意外險保險金給付之要件，故未給付該項保險金，如原告主
    張被告應給付系爭意外險之身故保險金，自應就其權利發生
    事實即徐瑋斌之身故確係直接且單獨導因於「外來突發意外
    傷害」事故乙節負舉證責任。
  2.此外，保險法第131 條明定「傷害保險人於被保險人遭受意
    外傷害及其所致殘廢或死亡時，負給付保險金之責」，系爭
    意外險契約亦約定意外傷害身故保險金之給付要件，必以被
    保險人徐瑋斌之死亡同時符合「死亡結果」及「其死亡結果
    係遭受意外事故所致」，苟欠缺後者要件時，即無由認為系
    爭保險事故確已發生，彰彰明甚。是以，依北檢相驗屍體證
    明書記載事項(十一)死亡原因欄中，直接引起死亡之原因為心因
    性休克，顯見徐瑋斌係因心臟疾病發作致死，足證其死亡之
    結果非係遭受外來突發意外事故所致，至為灼然。況上開相
    驗屍體證明書記載事項(八) 死亡方式欄中，共有1病死或自然
    死、2意外、3自殺、4他殺、5不詳等5 種選項，徐瑋斌若真
    係因外來突發意外事故所致身故，檢察官斷不至捨棄「2 意
    外」而勾選「1 病死或自然死」，顯見徐瑋斌並非死於外來
    突發意外事故。
  3.末查徐瑋斌本身即為先天性心臟疾病患者，其出生時即在臺
    北市立婦幼醫院（後更名為臺北市立聯合醫院婦幼院區，下
    稱婦幼院區）被診斷出患有先天性心臟疾病；後續並因法洛
    氏四合症此先天性心臟疾病陸續至財團法人國泰綜合醫院（
    下稱國泰醫院）及國立臺灣大學醫學院附設醫院（下稱臺大
    醫院）進行治療，並於80年8 月間因上開疾病至馬偕紀念醫
    院臺北院區（下稱馬偕醫院）進行手術治療，且陸續返院進
    行定期追蹤。是依馬偕醫院病歷資料及北檢所開立之相驗屍
    體證明書所示，徐瑋斌係因自身心因性休克死亡，並非死於
    外來突發意外事故甚明，原告空言徐瑋斌係因騎車跌倒引發
    身體不適致死云云，要無足採。
  4.聲明：
  (1)原告之訴及假執行之聲請均駁回。
  (2)如受不利之判決，願供擔保請准宣告免為假執行。
  (二)被告泰安產險部分：
  1.保發中心之調處結果報告書業經被告泰安產險表示不同意，
    因唯在有多數原因競合造成傷殘或死亡事故之情形，始應側
    重於「主力近因原則」，客觀認定是否為造成事故之主要有
    效而直接之原因（即是否為其重要之最近因果關係），且北
    檢相驗屍體證明書不僅記載徐瑋斌死亡方式為「病死或自然
    死」，且已載明死亡原因為「直接引起死亡之原因：心因性
    休克」，至於「騎車跌倒引起心及其血管不適」只是引起「
    心因性休克」之原因，並非直接引起徐瑋斌死亡之原因，可
    見徐瑋斌死亡之主要有效而直接之原因，即重要之最近因果
    關係，係「心因性休克」。況「騎車跌倒引起心及其血管不
    適」，甚為抽象，該調處結果報告既以假設語氣稱「然若徐
    瑋斌確係因交通事故引發其心血管不適，進而致成死亡結果
    ………」，則如何確認為「確係因交通事故引發其血管不適
    」？該調處結果報告未說明其認定之理由，自難令人認同，
    依經驗論理法則，只可能有因心血管疾病問題造成騎車跌倒
    （車禍）之情形，不可能因騎車跌倒（僅輕微擦傷之情形）
    而造成心因性休克。
  2.是以，徐瑋斌既非因「車禍受傷死亡」，自與系爭強制險保
    單條款第2 條約定，給付保險金須「發生單一機車交通事故
    ，致駕駛人體傷、殘廢或死亡時」之要件未合，系爭事故顯
    非系爭強制險之承保與理賠範圍。
  3.聲明：
  (1)原告之訴及假執行之聲請均駁回。
  (2)如有不利於之判決，願以彰化商業銀行可轉讓定期存單供擔
    保免為假執行。
三、兩造不爭執事項：
  (一)原告彭秀梅於87年10月24日以其子徐瑋斌為被保險人，原告
    二人為受益人，向被告富邦人壽之前手安泰人壽（嗣後與富
    邦人壽合併，並更名為被告富邦人壽）投保系爭意外險，保
    險期間至140年10月25日止，意外身故保險金為100萬元（見
    本院卷一第6頁至第18頁）。
  (二)輝達印刷品行曾於95年12月10日以系爭機車向被告泰安產險
    投保系爭強制險，保險期間至97年12月10日止，依強制汽車
    責任保險給付標準第6 條之規定，受害人因汽車交通事故致
    死亡者，其死亡給付為每一人150 萬元，且被告泰安產險於
    泰安產物機車強制責任保險附加駕駛人傷害保險保單條款第
    4 條約定死亡給付之受益人為駕駛人之法定繼承人（見本院
    卷一第164頁至第170頁）。
  (三)徐瑋斌於97年9月22日騎乘系爭機車行經臺北市○○○路○段
    382 號巷口時，發生騎車跌倒之情形，且於送往和平院區急
    救前即已死亡，經臺北市政府警察局萬華分局交通分隊到場
    報驗後，北檢檢察官所開立之相驗屍體證明書上關於死亡方
    式欄勾選為「病死或自然死」，死亡原因欄則載有1.直接引
    起死亡之原因：(甲)心因性休克。先行原因（若有引起上述死
    因之疾病或傷害）：(乙)（甲之原因）騎車跌倒引起心及其血
    管不適（見本院卷一第25頁）。
  (四)被告富邦人壽就壽險部分已給付原告身故保險金200 萬元，
    就系爭意外險契約及強制險契約部分，原告曾分別向被告二
    公司申請理賠，但經被告二公司分別於98年9月15日、98年3
    月11日以徐瑋斌之死亡方式並非各該保約承保範圍而拒絕理
    賠。嗣後原告與被告泰安產險曾經保發中心調處，於該調處
    理由書第2 點記載「直接引起徐瑋斌死亡之原因為心因性休
    克，而先行原因則為其車跌倒引起心及其血管不適，雖相驗
    屍體證明書記載之死亡方式為病死或自然死，然若徐瑋斌確
    係因交通事故引發其心血管不適，進而致成死亡結果，依傷
    害理賠實務所採之主力近因原則，似難謂該次交通事故非導
    致徐瑋斌死亡之主要有效而直接之原因」，惟被告泰安產險
    並不同意該調處結果（見本院卷一第26頁至第31頁）。
  (五)徐瑋斌自出生時即患有法洛氏四合症，並曾至國泰醫院及臺
    大醫學進行治療，且曾於80年8 月因上開疾病至馬偕醫院進
    行手術治療（見本院卷一第75頁至第76頁反面、第84頁）。
  (六)若認被告二公司應分別依約理賠，被告富邦人壽應給付之保
    險金為100萬元，被告泰安產險應給付之保險金為150萬元。
四、本件爭點：
  (一)徐瑋斌因心因性休克休克死亡，是否係徐瑋斌騎車跌倒所造
    成？徐瑋斌騎車跌倒一事，與死亡結果間是否有重要最近因
    果關係？
  (二)系爭事故是否為系爭意外險契約第7 條所指之意外事故，或
    系爭強制險契約第2 條所指發生單一交通事故致駕駛人死亡
    之情形？
  (三)若認被告二公司應分別給付原告保險金，遲延利息之起算日
    各為何？
五、得心證之理由：
  (一)本件舉證責任之分配：
  1.按當事人主張有利於己之事實者，就其事實有舉證之責任，
    但法律別有規定，或依其情形顯失公平者，不在此限，民事
    訴訟法第277 條定有明文。又請求履行債務之訴，除被告自
    認原告所主張債權發生原因之事實外，應先由原告就其主張
    此項事實，負舉證之責任，必須證明其為真實後，被告於其
    抗辯事實，始應負證明之責任，此為舉證責任分擔之原則；
    又民事訴訟如係由原告主張權利者，應先由原告負舉證之責
    ，若原告先不能舉證，以證實自己主張之事實為真實，則被
    告就其抗辯事實即令不能舉證，或其所舉證據尚有疵累，亦
    應駁回原告之請求；若原告不能為切當之證明，而依法院調
    查復不能得相當之憑信者，則無論被告能否舉出反證，及所
    舉反證是否可信均可不問，最高法院43年度台上字第377 號
    、17年上字第917號、19年上字第1039號判例參照。
  2.次按傷害保險人於被保險人遭受意外傷害及其所致殘廢或死
    亡時，負給付保險金額之責；前項意外傷害，指非由疾病引
    起之外來突發事故所致者，保險法第131 條定有明文。又保
    險法第131 條所稱之意外傷害，乃指非由疾病引起之外來突
    發事故所致者而言，該意外傷害之界定，在有多數原因競合
    造成傷殘或死亡事故之情形時，應側重於「主力近因原則」
    ，以是否為被保險人因罹犯疾病、細菌感染、器官老化衰竭
    等身體內在原因以外之其他外來性、突發性（偶然性）、意
    外性（不可預知性）等因素作個案客觀之認定，並考量該非
    因被保險人本身已存在可得預料或查知之外在因素，是否為
    造成意外傷殘或死亡事故之主要有效而直接之原因（即是否
    為其重要之最近因果關係）而定，最高法院94年台上字第18
    16號判決意旨可憑。
  3.另按被保險人於本附約有效期間內，因遭受意外傷害事故，
    致其身體蒙受傷害而致死亡、殘廢、失能或接受醫療時，本
    公司依照本附約的約定，給付保險金；前項所稱意外傷害事
    故，指非由疾病引起之外來突發事故；被保險人於本附約有
    效期間內遭受第7 條約定的意外傷害事故致其身體蒙受傷害
    ，並自縊外傷害事故發生之日起180 日以內致死亡者，本公
    司按保險金額給付身故保險金，系爭意外險契約第7 條、第
    8條分別明文約定之（見本院卷一第9頁）。
  4.再者，系爭強制險契約第2條第1款第3目、第2款、第4條第3
    款亦分別約定被保險人發生單一機車交通事故，致駕駛人體
    傷、殘廢或死亡時，本公司依下列規定給付保險金：(三)死亡
    給付；給付標準：悉依財政部會同交通部擬定，報請行政院
    核定之「強制汽車責任保險給付標準」之規定，駕駛人依前
    項交通事故受有傷害，而於汽車交通事故發生180 日內，致
    成殘廢或死亡者，受益人除得請求殘廢給付或死亡給付外，
    於致成殘廢或死亡前有醫療費用之支出者，亦得請求傷害醫
    療給付，駕駛人於致成殘廢後，於汽車交通事故發生後 180
    日內，致成死亡者，受益人得請求之死亡給付金額，以扣除
    已給付之殘廢給付金額為限；本附加保險契約所稱「受益人
    」，依下列各款之規定：三死亡給付之受益人，為駕駛人之
    法定繼承人（見本院卷一第169頁）。
  5.經查，原告彭秀梅於87年10月24日以其子徐瑋斌為被保險人
    ，原告二人為受益人，向被告富邦人壽投保系爭意外險，保
    險期間至140 年10月25日止；且輝達印刷品行曾於95年12月
    10日以系爭機車向被告泰安產險投保系爭強制險，保險期間
    至97年12月10日止，後徐瑋斌於97年9 月22日騎乘系爭機車
    行經臺北市○○○路○段382號巷口時，發生騎車跌倒之情形
    ，並於送往和平院區急救前即已死亡等情既為兩造所不爭執
    ，復有系爭意外險保險單、系爭意外險契約、系爭強制險保
    險費收據、系爭強制險契約、北檢相驗屍體證明書在卷可稽
    （見本院卷一第6 頁至第18頁、第25頁、第164頁至第170頁
    ），堪信為真實。是以，原告主張徐瑋斌乃因意外傷害事故
    導致死亡，符合系爭意外險契約與強制險契約約定之要件與
    保險法第131 條之規定，而依系爭意外險契約第7條、第8條
    、保險法第131 條之規定，向被告富邦人壽請求給付意外險
    之身故保險金；另依系爭強制險契約第2條第1款第3目、第2
    款及第4條第3款、保險法第131 條之規定，向被告泰安產險
    請求強制險死亡給付，依前開說明，自應由原告先就徐瑋斌
    之死亡係因意外跌倒，且跌倒與死亡間有因果關係乙節負舉
    證之責，合先敘明。
  (二)查原告主張徐瑋斌係因意外傷害事故導致死亡，無非係以徐
    瑋斌之先天性心臟病業已治癒而無任何後遺症、北檢相驗屍
    體證明書在先行原因欄記載「騎車跌倒引起心及其血管不適
    」、保發中心調處結果報告書認該次交通事故乃導致徐瑋斌
    死亡之主要有效而直接之原因、法務部法醫研究所鑑定結果
    認徐瑋斌之死亡方式宜屬意外為主要論據；惟查：
  1.據馬偕醫院99年11月22日馬院醫兒字第0990005118號函文所
    示「二病人徐瑋斌確於出生時患有先天性心臟病（法洛氏四
    合症），並於5 歲時於本院進行心臟手術，手術後仍殘留有
    肺動脈瓣膜關閉不全，且偶伴有心律不整，曾以抗心律不整
    藥物控制，並於門診追蹤至86年1月，之後6年內未再來門診
    追蹤過，直到92年才又回診，此後約每1到2年回診1 次，未
    再發現心律不整情況，最近一次門診追蹤日期為96年7月2日
    。三由於法洛氏四合症手術後常會伴隨有肺動脈瓣膜關閉不
    全及心律不整，在沒有外在事故刺激下，少數仍可能會發生
    心血管不適，若發生，症狀可能為心臟衰竭或暈厥，嚴重時
    可能致死。四由於病人多年未曾回診，無法評估其心臟狀況
    及可能致死之機率」之內容（見本院卷一第256 頁），可知
    徐瑋斌雖於5 歲時進行心臟手術治療其先天性心臟病，然其
    術後仍留有肺動脈瓣膜關閉不全與心律不整之後遺症，後固
    以抗心律不整藥物控制其心律不整之問題，且直至96年7月2
    日門診追蹤日止，未再發現心律不整之情況，惟自96年7月3
    日起至97年9月22日徐瑋斌死亡之日止，業已經過1年有餘，
    期間徐瑋斌之心臟狀況如何未可得知，況徐瑋斌仍存有肺動
    脈瓣膜關閉不全之後遺症，在無任何外在事故之刺激下，猶
    有發生心血管不適，導致心臟衰竭、暈厥或致死之可能，是
    原告主張徐瑋斌之先天性心臟病業已治癒而無任何後遺症等
    節，為不足採。
  2.再者，北檢相驗屍體證明書就死亡原因欄中雖記載「直接引
    起死亡之原因：(甲)心因性休克；先行原因：（若有引起上述
    死因之疾病或傷害）騎車跌倒引起心及其血管不適」（見本
    院卷一第25頁）；然查：
  (1)該份相驗屍體證明書於死亡方式欄，在「病死或自然死」、
    「意外」、「自殺」、「他殺」、「不詳」等選項中，係勾
    選「病死或自然死」，於被告泰安產險在98年3 月26日以（
    98）個理館字第39號函再次向斯時相驗之北檢檢察官郭瑜芳
    確認徐瑋斌之死亡方式時，亦經北檢檢察官郭瑜芳於98年 3
    月30日批示檢送該相驗屍體證明書供參（見北檢97年度相字
    第612 號卷第92頁），顯見徐瑋斌於死亡時經北檢檢察官會
    同法醫相驗之結果，認定徐瑋斌之死亡方式係「病死或自然
    死」無訛。
  (2)又併參訴外人即事發當時之發現人陳登煌所稱「（當時發現
    情形為何？）當時我在騎樓，突然聽到蹦一聲，轉頭看，發
    現徐瑋斌騎車摔倒，他有馬上站起來，還要求我幫他撿安全
    帽還有置物箱裡面的雜物，我幫他撿東西，並幫他把機車牽
    到旁邊停放，然後他自行走到騎樓的摩托車上坐著打電話，
    我有聽到他打電話跟朋友說他身體不舒服，我看他很不舒服
    ，就幫他跟朋友講事發地點的地址，再來就看到他坐在機車
    上，頭撐在機車後視鏡上面，之後我叫他，他就沒有回應」
    等語；訴外人即事發當時之發現人劉必忠陳稱「我於97年 9
    月22日晚間7時在臺北市萬華區○○○路○段華江橋下停車場
    停車時聽到碰撞聲，就探頭發現和平西路3 段向口有重機車
    CQZ-553 號山葉紅色倒地，並見當事人徐瑋斌起身穿褲子後
    至一旁機車上休息，我就覺得應該沒事就開始擦車，一會兒
    我出來之後發現徐瑋斌頸部掛在機車後視鏡上，覺得不妥應
    該通知救護車，剛好有警員經過就攔下告知情形報案」等語
    ；與北檢檢察官郭瑜芳於97年9 月23日上午10時20分許至事
    發現場勘驗之結果為「路面有新刮地痕在道路中央，路上除
    二人孔蓋外，路面平整，並無凹陷或凸起，也無障礙物，巷
    口風速強勁」、北檢檢驗報告書所載局部勘驗結果為「死者
    有先天性心臟病」、「無重大外傷」、「因只有小擦傷，應
    為心臟病死亡」、刑案現場照片12張等節（見北檢97年度相
    字第612 號卷第10頁、第16頁、第39頁、第68頁反面、第19
    頁至第24頁），足認徐瑋斌於97年9 月22日騎乘系爭機車行
    經臺北市○○○路○段382號巷口當時天氣晴朗，地面乾燥平
    整又無障礙物，多數人於騎乘機車行經該處應不至無故發生
    摔倒之情事，徐瑋斌於該時乃年約22歲（75年3 月17日生）
    之青壯年男子，生理反應正值高峰，卻在騎車系爭機車行經
    該路段時發生自摔，且以其自摔後尚能旋即站立，自行走至
    路旁騎樓撥打電話告知友人身體不舒服，而其身上僅有小擦
    傷，系爭機車亦僅有部分擦痕之情，可知徐瑋斌係因感到身
    體不適，而在無法完全控制系爭機車之情況下發生自摔之結
    果，其死亡之方式應屬「病死或自然死」無疑。
  (3)此外，據原告徐朝蔭於外勤檢察官郭瑜芳相驗訊問時自陳「
    （初步判斷，死者因騎車自摔引起疾病死亡，有無意見？）
    接受，不用解剖，我相信我的小孩」、「（疾病死亡將無法
    請領意外險，有無意見？）沒意見」、「（騎車自摔無法請
    領強制險，有無意見？）沒有」、「（有無其他意見？）沒
    有，最近他有較勞累」等語（見北檢97年度相字第612 號卷
    第36頁反面），亦可見北檢檢察官郭瑜芳固於訊問時就徐瑋
    斌之死亡過程陳稱「死者因騎車自摔引起疾病死亡」等語；
    惟觀諸該相驗屍體證明書之死亡方式欄中係勾選「病死或自
    然死」、北檢檢察官郭瑜芳後向原告徐朝蔭確認徐瑋斌乃疾
    病死亡，故無法請領意外險身故保險金與強制險死亡給付時
    ，均經原告徐朝蔭表示無意見乙情，足知本件徐瑋斌確係因
    自身之先天性心臟病所遺留術後肺動脈瓣膜關閉不全與心律
    不整等後遺症導致死亡之結果，其死亡方式應為「病死或自
    然死」，此並為原告徐朝蔭在北檢檢察官相驗時肯認無誤，
    原告嗣後於本件訴訟中主張徐瑋斌之死亡方式應為意外，即
    不足採。
  3.另保發中心調處結果報告書固認該次交通事故乃導致徐瑋斌
    死亡之主要有效而直接之原因，如被告泰安產險未能舉反證
    推翻，應給付原告強制險死亡給付；惟觀之保發中心調處結
    果報告書調處理由所載「一…本案系爭公司有無賠償之責，
    即應以駕駛人徐瑋斌之死亡與交通事故間是否具有因果關係
    為斷，此合先敘明。二查本案申訴人向泰安產物申請死亡給
    付所檢具之北檢相驗屍體證明書所載，直接引起徐瑋斌君死
    亡之原因為『心因性休克』，而先行原因（若有引起上述死
    因之疾病或傷害）則為『騎車跌倒引起心及其血管不適』，
    雖該份相驗屍體證明書記載之死亡方式為『病死或自然死』
    ，然若徐瑋斌均確係因交通事故引發其心血管不適，進而致
    死亡結果，依目前傷害保險理賠實務所採之『主力近因原則
    』，似難謂該次交通事故非導致徐瑋斌君死亡之主要有效而
    直接之原因。質言之，申訴人已就有利於己之事實提出上開
    資料佐證，系爭公司若無反證可資推翻，似難謂其主張無理
    由。三…縱承辦檢察官認定徐瑋斌君之死亡方式為『病死或
    自然死』，亦難據此推翻其於相驗屍體證明書所載『（若有
    引起上述死因之疾病或傷害）騎車跌倒引起心及其血管不適
    』之認定，而逕行推斷其非因『騎車跌倒引起心及其血管不
    適』而致死亡，或係因『心及血管不適而騎車跌倒』導致死
    亡」等內容（見本院卷一第30頁），可知保發中心僅以前揭
    相驗屍體證明書死亡原因欄中載有「先行原因：（若有引起
    上述死因之疾病或傷害）(乙)騎車跌倒引起心及其血管不適」
    等情即認原告業就徐瑋斌乃因交通事故引發其心血管不適，
    進而導致死亡結果之事實盡其舉證之責；然徐瑋斌本身因先
    天性心臟病手術之關係，仍留有肺動脈瓣膜關閉不全與心律
    不整等後遺症，在無任何外在事故之刺激下，猶有發生心及
    其血管不適，導致心臟衰竭、暈厥或致死之可能，而徐瑋斌
    發生自摔時之道路狀況及視線均屬良好，徐瑋斌在該時又係
    年約22歲之青壯年男子，卻無法控制系爭機車發生自摔，並
    在自摔後旋即告知友人身體不舒服，其應係先發生身體不適
    之症狀始無法完全控制系爭機車，因而自摔，其父即原告徐
    朝蔭就徐瑋斌乃因疾病死亡，無法請領意外險身故保險金與
    強制險死亡給付一事復已在北檢檢察官相驗時之第一時間表
    示無意見乙節，均已如上述，是本院自無從以保發中心前揭
    調處理由遽認徐瑋斌係因交通事故之發生方引發心及其血管
    不適。
  4.至法務部法醫研究所醫鑑字第1001100095號文書審查鑑定書
    之鑑定研判結果雖記載「當法醫學上對死因判定困難時，可
    利用排除其他死因，配合死亡前現場的發現，來判斷最可能
    的死亡原因。就本案而言，無法得知車禍前究竟發生何事，
    故無法推論，但單就車禍來說，對一般常人仍為一種生理和
    心理上的壓力事件，因此誘發心臟及其血管不適有其可能性
    ，何況死者本身心臟並非屬自然健全狀態，因此就法醫學上
    研判，依原相驗屍體證明書記載，車禍為發生後續一系列事
    件之導因，導致死亡之結果，死亡方式宜屬『意外』」等內
    容（見本院卷二第12頁至第13頁反面）；然查：
  (1)按法院固得就鑑定人依其特別知識觀察事實，加以判斷而陳
    述之鑑定意見，依自由心證判斷事實之真偽，然就鑑定人之
    鑑定意見可採與否，則應踐行調查證據之程序而後定其取捨
    ，倘法院不問鑑定意見所由生之理由為何，遽採為裁判之依
    據，不啻將法院採證認事之職權委諸鑑定人，與鑑定僅為一
    種調查證據之方法之趣旨，殊有違背，最高法院79年台上字
    第540 號判例意旨可佐。準此，法院對於鑑定人之鑑定結果
    ，本得依自由心證以定取捨，非必受鑑定人所陳述意見之拘
    束，是縱法務部法醫研究所上揭鑑定研判結果認本件徐瑋斌
    之死亡方式宜屬「意外」，本院仍得綜合全卷事證後，依經
    驗法則與論理法則為斷，先予敘明。
  (2)又依法務部法醫研究所之文書審查鑑定書，該機關已於鑑定
    研判結果部分首要記載「(一)本案經司法相驗但未經解剖鑑定
    死亡原因及死亡方式，係屬民事保險案件，因無解剖，故死
    因尚屬揣測研判過程之推論，本案並無收取鑑定費用，惟亦
    不接受法庭上詰問，若對死因尚有疑慮，建請另覓臨床專科
    醫師洽詢，合先說明之」（見本院卷二第13頁反面），可知
    法務部法醫研究之鑑定研判結果係在未經解剖確認死因之情
    形下，依本院調取徐瑋斌之臺大醫院、馬偕醫院、西園醫院
    與聖母診所病歷做理論上之推論，其結論是否確屬可採，本
    屬可疑。
  (3)再者，據該文書審查鑑定書鑑定研判結果中，就徐瑋斌在臺
    大醫院、馬偕醫院、西園醫院與聖母診所之病史判斷，徐瑋
    斌曾分別在94年6月27日、96年5月與97年2月1日因騎機車自
    摔致右手右腳多處擦傷、因機車車禍致右肘撕裂傷、左小腿
    和右腰擦傷、被印刷機器壓傷雙手食指致裂傷而多次入急診
    治療（見本院卷二第13頁反面），期間不乏傷勢較嚴重之車
    禍事故，均未見徐瑋斌因而有引發心及其血管不適之情事，
    是徐瑋斌死亡當日是否係因跌倒自摔始引發心及其血管不適
    ，即有疑義。況該文書審查鑑定書亦肯認上開馬偕醫院函文
    所示「由於法洛氏四合症手術後常會伴隨有肺動脈瓣膜關閉
    不全及心律不整，在沒有外在事故刺激下，少數仍可能會發
    生心血管不適，若發生，症狀可能為心臟衰竭或暈厥，嚴重
    時可能致死」，及「由於病人多年未曾回診，無法評估其心
    臟狀況及可能致死之機率」之結論，故本院自無從確認徐瑋
    斌確係因跌倒自摔方引發心及其血管不適。
  (4)此外，該文書審查鑑定書鑑定研判結果雖有記載「據和平院
    區97年9 月22日急診病歷影本記載，死者左前臂、兩膝和肘
    有擦傷，到院無心跳呼吸脈搏，並未發現重大外傷，故無法
    排除因死者騎乘機車不慎跌倒（自摔）引發心臟及其血管不
    適之可能性」；惟其後亦載明「因未經解剖鑑定死因，亦無
    醫學相關之影像學檢查結果，無法確認體內有無受傷出血、
    心臟情況及死亡原因，歉難回覆所函詢機率問題」（見本院
    卷二第13頁反面）。是以，法務部法醫研究所既在無解剖鑑
    定死因之情形下，表示無法排除徐瑋斌係因騎乘系爭機車自
    摔而引發心臟及其血管不適之可能性，反面可知，本件亦無
    法排除徐瑋斌係因自身心臟及其血管不適，方導致其騎乘系
    爭自摔之可能，本院即無從以該鑑定書此部分之記載逕認徐
    瑋斌確係因跌倒自摔方引發心及其血管不適。
  (5)另按法醫學上之意外或不能預料的急死之英文為unexpected
    sudden death，與保險學上之意外為accident自不相同，再
    保險學上之意外頻率、意外死亡給付之英文分別為accident
    frequency、accident death benefit ，足證保險學上之意
    外為accident，與法醫學上之意外或不能預料的急死unexpe
    cted sudden death 有異；即法醫學係將運動、洗浴、驚恐
    等原因造成之死亡歸類為「自然死」，然與保險法所指意外
    係非由疾病引起之外來突發事故不同；unexpected sudden
    death 中文應譯為「不能預期之忽然死亡」，依法醫學及醫
    學上之解釋，包含「急病暴斃身亡」在內，非僅指外力致死
    之意外，與保險法上意外accident，係專指外來突發之災害
    而言，兩者所指之範圍顯然不同；易言之，法醫學上所稱之
    「意外」，其範圍較保險法上所指之「意外」為寬廣，前開
    所證明者，僅為本件被保險人之死亡合於法醫學上所稱之「
    意外」，惟不能證明為保險學上甚至保險法上所指之「意外
    」，準此，檢察官相驗屍體證明書上所勾選之「意外」之文
    句，乃屬法醫上之意外，並不能證明即為保險法上所指之「
    意外」，臺灣高等法院96年保險上易字第13號判決意旨可參
    。基此，法務部法醫研究所之文書審查鑑定書固有記載「當
    法醫學上對死因判定困難時，可利用排除其他死因，配合死
    亡前現場的發現，來判斷最可能的死亡原因。就本案而言，
    無法得知車禍前究竟發生何事，故無法推論，但單就車禍來
    說，對一般常人仍為一種生理和心理上的壓力事件，因此誘
    發心臟及其血管不適有其可能性，何況死者本身心臟並非屬
    自然健全狀態，因此就法醫學上研判，依原相驗屍體證明書
    記載，車禍為發生後續一系列事件之導因，導致死亡之結果
    ，死亡方式宜屬『意外』」等內容；惟該份鑑定意見僅係透
    過徐瑋斌各家醫院病歷所載內容為理論上之推論，在未解剖
    確認死因之情形下，並無從確認徐瑋斌究係因騎乘系爭機車
    自摔引發心臟及其血管不適死亡，抑或是徐瑋斌係因自身心
    臟及其血管不適而導致自摔，業如前述，而本院參酌徐瑋斌
    於發生自摔時之外在因素、因本次自摔導致之外在傷勢、徐
    瑋斌自摔後之反應、徐瑋斌患有先天性心臟病、術後殘留之
    後遺症、先前發生類似車禍事件之情形等一切情狀，認徐瑋
    斌應係感受自身心臟及其血管不適，始會在無法控制系爭機
    車之情形下發生自摔，此類情況縱符合法醫學上認定之「意
    外」死亡方式，亦與保險法第131 條所稱之「意外」死亡要
    件不符，本院即未得以該法務部法醫研究所文書審查鑑定書
    之鑑定研判結果遽認徐瑋斌之死亡符合保險法第131 條之規
    定與系爭意外險契約與強制險契約之理賠要件。
六、綜上所述，本件事實最大之爭點係在徐瑋斌係因心及其血管
    不適導致騎乘系爭機車發生自摔後死亡，抑或是徐瑋斌騎乘
    系爭機車發生自摔後引起心及其血管不適而死亡，因徐瑋斌
    於死亡後未經北檢檢察官解剖釐清死因，在無法獲得直接證
    據確認徐瑋斌之死因下，本院僅得就兩造當事人之主張與抗
    辯、綜合全卷事證依經驗法則與論理法則予以判斷之。準此
    ，本院審酌徐瑋斌為患有先天性心臟病之人，於接受手術後
    ，仍存有肺動脈瓣膜關閉不全與心律不整之後遺症，在無任
    何外在事故之刺激下，猶有發生心血管不適，導致心臟衰竭
    、暈厥或致死之可能，其於97年9 月22日騎乘系爭機車行經
    臺北市○○○路○段382號巷口時之天氣晴朗，路面乾燥平整
    ，以徐瑋斌該時年約22歲之體能與生理狀況，在無遭受其他
    車輛擦撞或外力介入之情形下，應不至發生無故自摔之情事
    ，徐瑋斌卻無故自摔，在倒地後旋即行走至路旁騎樓告知友
    人其身體有不適之情，而其因自摔所受之傷勢僅為部分小擦
    傷，竟於送至和平院區前即已死亡等一切情狀，認徐瑋斌應
    係先感到身體不適無法完全控制系爭機車方有自摔之結果，
    徐瑋斌之死亡方式應為「病死或自然死」。是以，本件既須
    由原告就徐瑋斌之死亡符合保險法第131 條之規定、系爭意
    外險契約與強制險契約所訂請領身故保險金及死亡給付之要
    件負舉證之責，依原告所舉徐瑋斌之先天性心臟病業已治癒
    而無任何後遺症、北檢相驗屍體證明書、保發中心調處結果
    報告書、法務部法醫研究所鑑定結果等節俱無從認定徐瑋斌
    係因意外發生跌倒，且該跌倒與其死亡間具有因果關係，本
    件不利益之結果即須由原告負擔之。從而，原告依系爭意外
    險契約第7條、第8條、保險法第131 條之規定，請求被告富
    邦人壽給付100萬元，及自98年9月23日起至清償日止，按週
    年利率百分之10計算之利息；另依系爭強制險契約第2條第1
    款第3目、第2款、第4條第3款、保險法第131 條之規定，請
    求被告泰安產險給付150萬元，及自98年3月26日起至清償日
    止，按週年利率百分之10計算之利息，均洵屬無據，應予駁
    回。
七、原告之訴既經駁回，其假執行之聲請即失所附麗，應併予駁
    回。
八、本件事證已臻明確，兩造其餘攻擊防禦方法與判決之結果不
    生影響，爰不另贅論，併此敘明。
九、據上論結，本件原告之訴為無理由，依民事訴訟法第78條，
    判決如主文。
中    華    民    國    100    年    6    月    15    日
                  民事第二庭  審判長法  官  張松鈞
                                    法  官  高偉文
                                    法  官  羅郁婷
以上正本係照原本作成。
如對本判決上訴，須於判決送達後20日內向本院提出上訴狀。如
委任律師提起上訴者，應一併繳納上訴審裁判費。
中    華    民    國   100    年    6     月    21    日
                                    書記官  楊婷雅